ACORDAO-COMPLETO-2410902

ACÓRDÃO 5677/2020 ATA 16/2020 - SEGUNDA CÂMARA

VISTOS, relatados e discutidos estes autos que tratam de atos de reformas concedidas pela Segunda Região Militar,
ACORDAM os Ministros do Tribunal de Contas da União, reunidos em sessão da Segunda Câmara, diante das razões expostas pelo Relator, com fundamento no art. 71, inciso III, da Constituição Federal e nos arts. 1º, inciso V, 39, inciso II, e 45 da Lei 8.443/1992, em:
9.1. considerar legal o ato inicial de reforma de Darcyllo Lourenço Guidi, ordenando seu respectivo registro;
9.2. considerar ilegais os atos de alteração de reforma de Cleo Jonas Cezimbra Lage e Darcyllo Lourenço Guidi, recusando os respectivos registros;
9.3. dispensar o ressarcimento das quantias indevidamente recebidas, em boa-fé, pelos interessados mencionados no item anterior, consoante o Enunciado 106 da Súmula de Jurisprudência deste Tribunal;
9.4. determinar à Segunda Região Militar que:
9.4.1. faça cessar, no prazo de 15 (quinze) dias, contado a partir da ciência desta deliberação, os pagamentos decorrentes do ato impugnado, sob pena de responsabilidade solidária da autoridade administrativa omissa, consoante disposto nos arts. 71, inciso IX, da Constituição Federal e 262 do Regimento Interno desta Corte;
9.4.2. comunique aos interessados a deliberação deste Tribunal e os alerte de que o efeito suspensivo proveniente da eventual interposição de recursos, junto ao TCU, não os eximirá da devolução dos valores indevidamente recebidos após a notificação;
		       9.5. dar ciência desta deliberação aos interessados e à Segunda Região Militar.

Análise de atos de reforma concedidas pela Segunda Região Militar.

Segunda Câmara

Apresento esta declaração de voto desde já informando ao Relator e ao Colegiado que acompanho a proposta apresentada pelo Relator, com a ressalva de que dei a oportunidade ao Ministério da Defesa, no âmbito do TC 022.788/2019-0, de minha Relatoria, para que se manifeste, caso deseje, sobre o assunto também tratado nestes autos: atos de reforma de militares que restam inválidos após a reforma e que são agraciados com remuneração equivalente a dois graus hierárquicos superiores ao que detinham na ativa.
2.	        Em sua resposta, o Ministério encaminhou documentos que externam as considerações de cada uma das Forças Armadas. Assim, restituí os autos do TC 022.788/2019-0 à Secretaria de Fiscalização de Pessoal (Sefip) , a fim de que a Unidade Técnica analise o assunto à luz dos novos elementos apresentados, atentando para o prazo decadencial de cinco anos, previsto no art. 54 da Lei 9.784/1999, recentemente estabelecido pelo Supremo Tribunal Federal para a apreciação de legalidade dos atos sujeitos a registro pelo TCU (RE 636553 - Repercussão Geral) . 
3.	       Paralelamente, decidi franquear novo prazo de 30 (trinta) dias, nos termos do parágrafo único do art. 183 do RI/TCU, adicionalmente à disposição da Portaria TCU 61/2020, que dispôs sobre a suspensão dos prazos processuais no âmbito do Tribunal em virtude da pandemia do Novo Coronavírus (Covid-19) , para que o Ministro de Estado de Defesa, caso entenda necessário, apresente informações adicionais.
4.	      Para tanto, também levei em consideração observação constante da manifestação da Aeronáutica (TC 022.788/2019-0, peça 17, p.14) :
"21. 	Por fim, caso o Ministério da Defesa entenda necessário complementação das informações aqui apresentadas, sugere-se que sejam realizadas gestões junto ao Tribunal de Contas da União para dilação do prazo"
5.	       Dito isso, reitero que acompanho o Relator no presente momento, considerando que a questão merece um estudo mais aprofundado e, uma vez que ainda não estou plenamente convencido, chamo a unidade jurisdicionada a encaminhar os devidos esclarecimentos.
TCU, Sala das Sessões Ministro Luciano Brandão Alves de Souza, em 26 de maio de 2020.
RAIMUNDO CARREIRO 
Ministro

Segunda Região Militar.

3. Interessados/Responsáveis:
3.1. Interessados: Cleo Jonas Cezimbra Lage (XXX.210.686-XX); Darcyllo Lourenço Guidi (XXX.216.409-XX).

13.1. Ministros presentes: Ana Arraes (Presidente), Augusto Nardes (Relator), Aroldo Cedraz e Raimundo Carreiro.
13.2. Ministros-Substitutos presentes: Marcos Bemquerer Costa e André Luís de Carvalho.

AUGUSTO NARDES

Adoto como relatório a instrução a seguir reproduzida (peça 6) , a qual contou com a anuência dos dirigentes da Secretaria de Fiscalização de Pessoal (Sefip) e do representante do Ministério Público especializado (peças 7 e 8) :
INTRODUÇÃO
1.	Trata-se de atos de concessão de reforma a Cleo Jonas Cezimbra Lage (CPF XXX.210.686-XX) e Darcyllo Lourenço Guidi (CPF XXX.216.409-XX) , militares do Comando do Exército. 
2.	Os atos foram submetidos à apreciação do Tribunal de Contas da União (TCU) para fim de registro, nos termos do art. 71, inciso III, da Constituição Federal. O cadastramento e a disponibilização ao TCU ocorreram por intermédio do Sistema de Apreciação e Registro de Atos de Admissão e Concessões (Sisac) , na forma dos arts. 2o, caput e inciso V, e 4o, caput, da então Instrução Normativa - TCU 55/2007.
EXAME TÉCNICO
3.	Os procedimentos para exame, apreciação e registro de atos de pessoal encontram-se, atualmente, estabelecidos na Instrução Normativa - TCU 78/2018 e na Resolução - TCU 206/2007. Em seus arts. 4o, § 2o, e 3o, § 3o, respectivamente, essas normas dispõem que os atos de pessoal disponibilizados por meio do Sisac devem ser submetidos a crítica automatizada do próprio sistema, com base em parâmetros predefinidos.
4.	Relativamente aos atos de concessão de reforma, as rotinas de crítica das informações cadastradas no Sisac foram elaboradas e validadas levando-se em conta as peculiaridades desses atos. Os itens de verificação do sistema compreendem prazos e fundamentos legais, assim como eventuais ocorrências de acumulação. Trata-se de verificações mais abrangentes, minuciosas e precisas do que aquelas que podem ser realizadas por mãos humanas, proporcionando um nível de segurança ainda maior.
5.	Além da crítica automatizada, há verificação humana adicional no caso de haver alertas do sistema ou informações não formatadas, como esclarecimentos do gestor ou do controle interno. 
6.	O exame dos atos e pesquisas aos sistemas internos do Tribunal identificaram que os interessados possuem dois atos cada, um inicial e um de alteração da concessão de reforma.
7.	Os interessados possuem ato inicial de concessão de reforma, sendo que o ato do Sr. Cleo Jonas Cezimbra Lage já foi julgado legal por este Tribunal. Consta de ambos os atos que a reforma dos interessados foi por idade limite de permanência na reserva, em 2007 para o Sr. Cleo e em 1990 para o Sr. Darcyllo, e que os interessados alcançaram proventos com base no soldo do posto imediato por contarem com mais de trinta anos de serviço, em consonância com o disposto no art. 50, § 1º, "a" da Lei 6.880/1980.
8.	Já os atos de alteração pretendem elevar em mais um posto os proventos da inatividade por invalidez superveniente à reforma por idade, cujo laudo médico data de 2013 para o Sr. Cleo e de 2011 para o Sr. Darcyllo.
9.	E¿ importante salientar que esta Corte de Contas, recentemente, mudou o entendimento quanto a¿ possibilidade de o militar já¿ reformado por limite de idade para permanência na reserva receber um posto/graduação acima, para fins de proventos, por ocasião de sua reforma por incapacidade, amparada no art. 110 da Lei 6.880/1980, firmando entendimento de que apenas militares da ativa ou da reserva podem receber a majoração no posto/graduação, conforme texto da lei a seguir: 
Art. 110. O militar da ativa ou da reserva remunerada, julgado incapaz definitivamente por um dos motivos constantes dos incisos I e II do art. 108, será¿ reformado com a remuneração calculada com base no soldo correspondente ao grau hierárquico imediato ao que possuir ou que possuía na ativa, respectivamente 
§ 1º Aplica-se o disposto neste artigo aos casos previstos nos itens III, IV e V do artigo 108, quando, verificada a incapacidade definitiva, for o militar considerado invalido, isto e¿, impossibilitado total e permanentemente para qualquer trabalho. 
§ 2º Considera-se, para efeito deste artigo, grau hierárquico imediato: 
a) o de Primeiro-Tenente, para Guarda-Marinha, Aspirante-a-Oficial e Suboficial ou Subtenente; 
b) o de Segundo-Tenente, para Primeiro-Sargento, Segundo-Sargento e Terceiro- 
Sargento; e 
c) o de Terceiro-Sargento, para Cabo e demais prac¿as constantes do Quadro a que se refere o artigo 16. 
§ 3º Aos benefícios previstos neste artigo e seus parágrafos poderão ser acrescidos outros relativos a¿ remuneração, estabelecidos em leis especiais, desde que o militar, ao ser reformado, já¿ satisfaça às condições por elas exigidas. 
10.	Dessa forma, como o caso semelhante abordado no Acórdão 2225/2019-TCU-Plenáriolena¿rio, da Relatoria do Ministro Benjamin Zymler, entende-se que o benefício previsto no art. 110 da Lei 6.880/1980, expressamente dirigido ao militar da ativa ou da reserva remunerada, não alcança o militar reformado. 
11.	Os interessados foram reformados em 2007 e 1990, respectivamente, por terem atingido idade limite de permanência na reserva, nos termos do art. 106, I, da Lei 6.880/1980. Pretendem, em seus atos de alteração, a melhoria da reforma para que seus proventos passem a ser calculados com base na remuneração de mais um posto superior, em razão da superveniência de condição que determina a invalidez. 
12.	Não existe, portanto, amparo legal para a concessão desta melhoria, devendo os atos de alteração da reforma serem considerados ilegais e negado o seu registro. 
CONCLUSA¿O 
13.	Tendo em vista as análises dos atos de concessão de reforma aqui analisados, esta unidade técnica considera que o ato inicial do interessado Darcyllo Lourenço Guidi (CPF XXX.216.409-XX) pode receber a chancela de legalidade e o registro por este Tribunal. Já¿ os atos de alteração dos interessados Cleo Jonas Cezimbra Lage (CPF XXX.210.686-XX) e Darcyllo Lourenço Guidi (CPF XXX.216.409-XX) devem ser considerados ilegais e negado o seu registro, pois não há amparo legal para a concessão da melhoria das reformas iniciais. 
PROPOSTA DE ENCAMINHAMENTO 
14.	Ante o exposto, propõe-se: 
a)	considerar legal e determinar o registro do ato de concessão inicial de reforma a Darcyllo Lourenço Guidi (CPF XXX.216.409-XX) , com fundamento nos arts. 71, inciso III, da Constituição Federal, 1º, inciso V, e 39, inciso II, da Lei 8.443/1992 e 260, § 1º, do Regimento Interno do Tribunal de Contas da União; 
b)	considerar ilegal e negar o registro dos atos de alteração de reforma de Cleo Jonas Cezimbra Lage (CPF XXX.210.686-XX) e Darcyllo Lourenço Guidi (CPF XXX.216.409-XX) , com fundamento nos arts. 71, inciso III, da Constituição Federal, 1º, inciso V, e 39, inciso II, da Lei 8.443/1992 e 260, § 1º, do Regimento Interno do Tribunal de Contas da União;
b.1)	dispensar o ressarcimento das quantias indevidamente recebidas de boa-fé¿ pelos interessados, consoante o disposto no Enunciado 106 da Súmula da Jurisprudência do TCU; 
b.2)	determinar ao Comando do Exército que: 
b.2.1)	no prazo de 15 (quinze) dias, a contar da ciência desta deliberação, abstenha-se de realizar pagamentos decorrentes dos atos impugnados, sujeitando-se a autoridade administrativa omissa a¿ responsabilidade solidária, nos termos do art. 262, caput, do Regimento Interno/TCU; 
b.2.2)	de¿ ciência, no prazo de 15 (quinze) dias, a contar do recebimento da notificação deste Acórdão, aos interessados, encaminhando a este Tribunal, no prazo de 30 (trinta dias) , comprovantes das referidas ciências; e 
b.2.3)	alerte os interessados que o efeito suspensivo proveniente da interposição de possíveis recursos perante o TCU não os exime da devolução dos valores percebidos indevidamente após a respectiva notificação, caso os recursos não sejam providos. 
c)	determinar a¿ Secretaria de Fiscalização de Pessoal que monitore o cumprimento das medidas indicada nos subitens b.2, representando a este Tribunal, caso necessário. 
É o Relatório.

não há.

Procurador Sergio Ricardo Costa Caribé.

REFORMA. ILEGALIDADE E NEGATIVA DE REGISTRO DE DOIS ATOS. ELEVAÇÃO DOS PROVENTOS A POSTO SUPERIOR DE MILITAR JÁ REFORMADO, COM BASE NO ART. 110, § 1º, DA LEI 6.880/1980. INVALIDEZ PERMANENTE. AUSÊNCIA DE PREVISÃO LEGAL PARA EXTENSÃO DA VANTAGEM A MILITARES JÁ REFORMADOS. LEGALIDADE DE UM ATO. DETERMINAÇÕES.

REFORMA (REFO)

Secretaria de Fiscalização de Pessoal (SEFIP).

Em exame, dois atos de reformas concedidas a Cleo Jonas Cezimbra Lage e Darcyllo Lourenço Guidi, pela Segunda Região Militar.
2.	A Secretaria de Fiscalização de Pessoal (Sefip) , em anuência com o Ministério Público junto ao TCU (MPjTCU) , se manifestou pela ilegalidade dos atos de alteração de ambos os interessados, ante a concessão de promoção para grau hierárquico superior, em face de invalidez adquirida após a reforma. O fundamento seria o disposto no art. 110, § 1º, da Lei 6.880/1980 (Estatuto dos Militares) , na redação dada pela Lei 7.580/1986:
"Art. 110. O militar da ativa ou da reserva remunerada, julgado incapaz definitivamente por um dos motivos constantes dos incisos I e II do art. 108, será reformado com a remuneração calculada com base no soldo correspondente ao grau hierárquico imediato ao que possuir ou que possuía na ativa, respectivamente. 
§ 1º Aplica-se o disposto neste artigo aos casos previstos nos itens III, IV e V do artigo 108, quando, verificada a incapacidade definitiva, for o militar considerado inválido, isto é, impossibilitado total e permanentemente para qualquer trabalho".
3.	Como se depreende da leitura do dispositivo legal, o benefício se destina, expressamente, ao militar da ativa ou da reserva remunerada, sendo impróprio incluir sob seu alcance a figura do militar reformado.
4.	Permito-me, destarte, acompanhar a posição do Ministério Público junto ao TCU, que ao aquiescer à unidade técnica, se manifestou da seguinte forma, in verbis:
In casu, verifica-se que os militares Cleo Jonas Cezimbra Lage e Darcyllo Lourenço Guidi já se encontravam reformados quando foram acometidos da invalidez permanente. Por conseguinte, a melhoria dos proventos concedida aos mesmos, por meio dos atos de alteração constantes dos autos, não possui amparo legal ou jurisprudencial, o que enseja os seus julgamentos pela ilegalidade.
5.	Ressalto que os atos que ora se consideram ilegais ingressaram nesta Casa em 18/06/2015 e 17/08/2015, sendo desnecessária a oitiva prévia dos interessados, na forma do entendimento firmado no âmbito do Acórdão 587/2011-TCU-Plenário.
6.	Quanto ao ato inicial de reforma de Darcyllo Lourenço Guidi, acompanho a instrução da unidade técnica e do MPjTCU, pela legalidade.
Diante do exposto, voto no sentido de que este Colegiado adote a deliberação que ora submeto a sua apreciação.
TCU, Sala das Sessões Ministro Luciano Brandão Alves de Souza, em 26 de maio de 2020.
Ministro JOÃO AUGUSTO RIBEIRO NARDES 
Relator